臺灣雲林地方法院民事判決　　　　　　　 93年度訴字第526號
原　　　告　丙○○
訴訟代理人　吳宏輝律師
被　　　告　丁○○
　　　　　　戊○○
共　　　同
訴訟代理人　張雯峰律師
　　　　　　奚淑芳律師
上列當事人間請求撤銷買賣行為事件，本院於民國94年7 月13日
言詞辯論終結，判決如下：
    主  文
原告之訴駁回。
訴訟費用由原告負擔。
    事實及理由
一、原告主張：被告丁○○於民國91年3 月3 日就坐落雲林縣崙
    背鄉○○段332 地號土地（嗣分割增加同地段332 ─6 、33
    2─7 、332 ─8 、332 ─9 號土地）（下稱系爭332號土地
    ）與原告、訴外人李武彬訂定合建契約，由原告及訴外人李
    武彬興建5棟3樓半透天厝房屋，彼等約定嗣辦理建物第一次
    保存登記，銀行核撥貸款後，原告即給付被告丁○○新台幣
    （下同）6,400,000元買受原應分配予其之2棟房屋，原告遂
    依約出資興建，詎被告丁○○未將原告交付應補足擔保品價
    差500,000元與銀行，致上開土地於91年5月間遭查封，更於
    92年3月19日擅自更名登記為系爭332號土地建築執照之起造
    人，並於同年8月21日與被告戊○○通謀，偽將系爭332號土
    地及其上雲林縣崙背鄉○○段353建號建物（下稱系爭353號
    建物）出賣與被告戊○○，而於同年10月14日辦理移轉登記
    完畢，然被告戊○○明知被告丁○○非系爭353 號建物之起
    造人，對該建物並無處分權限，且正值原告及被告丁○○就
    系爭353號建物爭訟之際，猶仍登記為系爭332號土地及系爭
    353 號建物之所有權人，顯見被告間之買賣乃通謀虛偽之意
    思表示，爰依民法第87條第1 項規定提起本訴。又苟認被告
    間之買賣非通謀虛偽之意思表示，惟被告丁○○上開之舉，
    致彼等之合建契約業已履行不能，損及原告權利，原告亦得
    依民法第 244條第2項規定提起本訴等語。並聲明：
　(一)先位之訴部分：
　1.確認被告間就系爭332號土地，及其上系爭353建物之買賣關
    係不存在。
　2.被告戊○○應將系爭332號土地於92年8月19日經雲林縣西螺
    地政事務所以螺資地字第56270號收件，92年8月21日以買賣
    為原因之所有權移轉登記予以塗銷。
  3.被告戊○○應將系爭353號建物於92年9月26日經雲林縣西螺
    地政事務所以螺資總字第02000 號收件，92年10月14日以第
    一次登記為原因之所有權登記予以塗銷。
  (二)備位之訴部分：
  1.被告於92年8月6日就系爭332 號土地所為之買賣行為及所有
    權移轉登記行為，均應撤銷。
  2.被告戊○○於92年8月19日就系爭353號建物所為之第一次所
    有權登記行為，應撤銷。
  3.如先位之訴部分第2.、3.項所示。
二、被告則以：被告戊○○於92年7月間以總價9,100,000元向被
    告丁○○購買系爭332號土地及其上系爭353號建物，暨同地
    段332 之10號土地（下稱332 之10號土地）及其上同地段35
    4 建號建物（下稱354 號建物），為如數給付上開價金與被
    告丁○○，被告戊○○乃先向雲林縣二崙鄉農會貸款800,00
    0 元存入合作金庫虎尾分行帳戶，而於92年7 月11日領出60
    0,000 元交付與被告丁○○，復以另筆土地貸款 3,000,000
    元，分別於同年8 月11日、8 月15日、9 月8 日、9 月22日
    、12月16日匯款1,000,000 元、1,000,000 元、260,000 元
    、1,500,000 元、1,040,000 元與被告丁○○，後於92年12
    月16日依其等92年12月11日協議內容分別匯款與訴外人張榮
    祥、張素香1,910,000 元、1,500,000 元，並依被告丁○○
    指示匯款與訴外人王祟善200,000 元，被告間確有買賣關係
    存在，且被告戊○○現亦確有繳納貸款利息，何有原告所稱
    通謀情事？再原告主張依民法第244 條第2 項規定提起備位
    之訴，惟原告迄仍未舉證證明其權利因被告間買賣行為致受
    損害，及被告戊○○於該行為時明知有損害於原告權利之事
    實，是原告提起本訴，為無理由，應予駁回等語，資為抗辯
    。並聲明：如主文所示。
三、兩造不爭執之事實：
  (一)對台灣高等地方法院台南分院93年度上易字第137 號民事判
    決認定之理由不爭執。
  (二)本院執行處於本院91年度執字第3747號執行事件，曾於91年
    6 月3 日至系爭332 號土地，及坐落雲林縣崙背鄉○○段33
    2 之6 、332 之7 、332 之8 、332 之9 號土地查封，於斯
    時原告及訴外人李武彬業於上開土地上興建房屋結構體至 2
    樓。
  (三)本院執行處另於本院91年度執全字第1236號假扣押執行事件
    ，於91年11月25日至坐落雲林縣崙背鄉○○段332 之7 、
    332 之8 號土地查封其上之未保存登記建物，於斯時原告及
    訴外人李武彬業於上開土地上興建房屋結構體至4 樓之粗胚
    。
  (四)被告丁○○迄未履行台灣高等法院台南分院93年度上易字第
    137 號民事判決所命應給付原告250,000 元，及自92年3 月
    29日起至清償日止，按週年利率5%計算之利息。
  (五)被告戊○○以系爭332 號土地及系爭353 建號於92年12月 8
    日與訴外人合作金庫銀行股份有限公司訂定最高限額抵押權
    3,600,000 元，並於92年12月10日辦理登記完畢。被告戊○○均依約按期繳款（息）至今。
四、本件爭點為：
  (一)被告就系爭332 號土地及系爭353 號建物成立之買賣關係是
    否係通謀虛偽之意思表示而無效？
  (二)苟認被告非通謀虛偽，則原告據民法第244 條第2 項規定提
    起備位之訴是否有理由？
五、按民事訴訟法第二百四十七條所謂即受確認判決之法律上利
    益，係指因法律關係之存否不明確，致原告在私法上之地位
    有受侵害之危險，而此項危險得以對於被告之確認判決除去
    之者而言，故確認法律關係成立或不成立之訴，苟具備前開
    要件，即得謂有即受確認判決之法律上利益，縱其所求確認
    者為他人間之法律關係，亦非不得提起，最高法院42年度台
    上字第1031號判例可資參照。經查，本件被告對原告主張其
    等間就系爭332 號土地及系爭353 號建物買賣關係互相故意
    為非真意之表示既有爭執，而系爭332 號土地及系爭353 號
    建物買賣關係存在與否，關係原告就系爭332 號土地及系爭
    353 號建物是否得依合建契約請求被告丁○○為所有權移轉
    登記，原告私法上之地位即有受侵害之危險，且得以本件確
    認之判決除去，揆諸上開說明，原告提起本件確認之訴有即
    受確認判決之法律上利益，合先敘明。
六、次按民法第八十七條第一項所謂通謀虛偽意思表示，乃指表
    意人與相對人互相故意為非真意之表示而言，故相對人不僅
    須知表意人非真意，並須就表意人非真意之表示相與為非真
    意之合意，始為相當，若僅一方無欲為其意思表示所拘束之
    意，而表示與真意不符之意思者，尚不能指為通謀而為虛偽
    意思表示，最高法院62年度台上字第316 號判例可資參照。
    又按當事人主張有利於己之事實者，就其事實有舉證之責任
    ，民事訴訟法第277 條前段定有明文。因之，第三人主張表
    意人與相對人通謀而為虛偽意思表示者，該第三人應負舉證
    之責（最高法院48年度台上字第29號判例參照）。是依上開
    規定，本件原告既主張被告間就系爭332 號土地及系爭 353
    號建物之買賣所為約定係屬通謀虛偽意思表示而無效，則原
    告自應就通謀虛偽意思表示乙節負舉證責任，若原告不能舉
    證自己主張事實為真正，則被告就其抗辯事實即令不能舉證
    ，或所舉證據尚有疵累，亦應駁回原告之訴。經查：
　(一)原告雖以被告丁○○除未依約履行合建契約約定外，更擅自
  　將原告出資興建之系爭353 號建物變更登記為起造人，而無
    權處分該建物與被告戊○○之情，及土地登記謄本、建物登
    記謄本、本院93年度虎訴字第4 號民事判決等文件，認被告
    並無任何買賣關係存在，且被告買賣移轉登記時，正值原告
    與被告丁○○上開民事事件爭訟之際，顯見被告故意通謀互
    為非真意之系爭332 號土地及系爭353 號建物買賣等語，然
    觀之原告所提出之上開文件，充其量僅能證明被告丁○○未
    經原告同意擅自申請登記為系爭332 號土地上建物（按為系
    爭353 號建物）建造執照之起造人，而侵害原告原始取得之
    系爭353 號建物所有權，乃屬於加害給付，且被告丁○○已
    將上開土地、建物轉讓與被告戊○○，致原告與被告丁○○
    、訴外人李武彬於91年3 月3 日簽訂之合建契約業已陷於履
    行不能，則原告請求被告丁○○賠償其訂約所交付之250,00
    0 元，於法自屬有據，為有理由之事實而已，縱被告丁○○
    為系爭332 號土地買賣移轉登記，及被告戊○○為系爭 353
    號建物第一次保存登記之時間，係於原告所提上開民事事件
    訴訟之際，且被告丁○○主觀上有故意阻礙原告原始取得系
    爭353 號建物之動機，於道德上有可非議，亦不足遽予推論
    證明被告就系爭332 號土地及系爭353 號建物所為之買賣行
    為，必係互相故意為非真意之表示，並一方知他方非真意，
    就其非真意之表示相與為非真意之合意，而屬通謀虛偽意思
    表示之認定，蓋是否通謀虛偽為系爭332 號土地及系爭 353
    號建物之買賣約定，端在被告是否確有系爭332 號土地及系
    爭353 號建物買賣之關係存在，苟有該買賣關係存在，被告
    即得依法為所有權移轉之登記，而與原告所提之上開民事判
    決無涉，原告如因此受有損害，亦屬另一法律關係。
  (二)而有關被告首揭抗辯之各開情節，業據被告提出預定不動產
    土地建物買賣契約書、合作金庫銀行綜合存款存摺、協議書
    、合作金庫銀行匯款回條聯等為證，並為原告所不爭執，僅
    抗辯被告戊○○部分款項並非給付與被告丁○○，且給付時
    間於移轉登記之後，顯非買賣價金等語。然參諸兩造就被告
    丁○○所有之系爭332 號土地，於92年1 月30日以讓與為登
    記原因，設定共同擔保最高限額抵押權10,000,000元與抵押
    權人張金龍、張榮祥、張素香，嗣於92月7 月28日塗銷抵押
    權人張金龍上開抵押權登記乙情並不爭執，及證人甲○○到
    庭結證稱：「伊係土地代書，曾辦理系爭332 號土地、系爭
    353 號建物，與332 之10號土地及其上354 號建物之買賣、
    塗銷抵押權、所有權移轉登記等相關事宜，約於92年間被告
    戊○○先至伊事務所詢問辦理上開土地、建物買賣移轉登記
    等相關費用後，再協同被告丁○○至伊事務所簽訂預定不動
    產土地建物買賣契約書，該契約書係伊詢問被告買賣條件後
    所書寫，因被告戊○○當場未交付現金，伊遂告知被告丁○○俟被告戊○○交付定金時，即在定金欄位上蓋章，且相關
    價款宜以匯款、支票等支付，至被告戊○○有無依約繳款，
    伊並不清楚。上開土地、建物之所有權移轉登記、第一次保
    存登記係伊受被告之委託辦理，因系爭353 號建物尚未辦理
    第一次保存登記，為節省行政規費、稅款等相關費用，才以
    買主即被告戊○○為建物第一次保存登記之所有權人，因登
    記名義人與起造人不同，故需先辦理納稅義務人登記變更，
    再檢同買賣契約，才可以買方名義登記為建物第一次保存登
    記之所有權人，故系爭353 號建物登記時間才會晚於系爭33
    2 號土地移轉登記時間。俟辦理上開土地、建物所有權移轉
    登記（第一次保存登記）完畢後，因被告丁○○前於該土地
    、建物上設定最高限額抵押權10,000,000元與訴外人張金龍
    、張榮祥、張素香，為塗銷該抵押權，被告及訴外人張榮祥
    、張素香、廖基州（按為被告丁○○之子，為該抵押債權之
    債務人）乃於92年12月11日訂定協議書，由被告戊○○至銀
    行對保、開戶後交付取款憑條及存摺與訴外人張榮祥、張素
    香，訴外人張榮祥、張素香才將相關設定抵押權資料與伊辦
    理塗銷登記，並設定另筆抵押權登記。」等語，核與本院依
    職權向合作金庫銀行虎尾分行、雲林縣西螺地政事務所調取
    系爭332 號土地、系爭353 號建物相關塗銷、設定抵押權等
    資料所示之內容互稽相符，復有合作金庫銀行虎尾分行94年
    3月7日合金虎字第0940001023號函、94年5 月12日合金總虎
    字第0940002328號函、雲林縣西螺地政事務所94年5 月9 日
    雲西地一字第0940002601號函附卷可稽，及上開兩造不爭執
    之事實第(五)項等各開情節，足認被告主張系爭332 號土地於
    92 年7月間買賣之際，其上仍有抵押權人張金龍、張榮祥、
    張素香之共同擔保最高限額抵押權10,000,000元登記，後該
    抵押權於92月7 月28日部分塗銷抵押權人張金龍之登記，為
    塗銷系爭332 號土地之上開抵押權登記，被告乃協議以塗銷
    該抵押權之價額抵充買賣價金，遂委由訴外人甲○○處理相
    關事宜，由被告戊○○先於92年12月8 日與訴外人合作金庫
    銀行股份有限公司訂定最高限額抵押權3,600,000 元設定契
    約書，於同月10日辦理登記完畢後，被告再於92年12月11日
    與訴外人張榮祥、張素香訂定協議書，由被告戊○○簽立面
    額2,000,000 元、1,500,000 元之2 紙取款憑條與訴外人張
    榮祥、張素香，訴外人張榮祥、張素香即簽立抵押權部分塗
    銷同意書，委由訴外人甲○○辦理該抵押權塗銷登記事宜（
    按相關送件名義人乙○○係證人甲○○之子，而其到庭結證
    稱實際處理者係其父甲○○。），訴外人甲○○依協議書內
    容辦理塗銷登記後，訴外人合作金庫銀行股份有限公司於同
    月16日依約撥放3,000,000 元與被告戊○○，被告戊○○於
    當日即依約轉帳3,500,000 元與訴外人張榮祥、張素香，並
    轉帳1 ,040,000 元 與被告丁○○等情節，信而有徵。
  (三)原告徙以上開轉帳時間晚於系爭332號土地、系爭353建物所
    有權移轉登記（第一次保存登記）時間一事為由，主張該部
    分款項之交付係另筆借貸款項，而非本件買賣價金之一等語
    ，然苟原告所陳之情為真，被告戊○○焉會代被告丁○○清
    償上開訴外人張榮祥、張素香之抵押債務，而擔負上開另筆
    合作金庫銀行抵押債務之理？何況參之被告戊○○所有之合
    作金庫銀行存摺，於92年12月16日因放款存入3,000,000 元
    ，並於同日轉帳支出3,500,000 元與訴外人張榮祥、張素香
    ，而該轉帳金額與上開協議書內容吻合，且被告戊○○現仍
    依約按期繳款（息）各情，益證被告戊○○支付之上開塗銷
    抵押權價款係抵充本件買賣價金之一無誤，原告上開主張，
    要不足採信。至系爭353 號建物雖係以第一次保存登記與被
    告戊○○，姑不論此項登記是否符合所有權移轉相關法令規
    定，然此項登記乃符合一般民間買賣新建建物時，為減省稅
    款等相關費用，而逕以買主為該建物第一次保存登記名義人
    之慣例，此項登記僅買主需負擔日後苟有他人主張所有權，
    無法對抗其業已取得該建物所有權之危險而已，尚難以此項
    登記事由，即得遽而推論買賣雙方互為通謀虛偽表示，是原
    告此部分之主張，尚嫌速斷，亦不足採信。
　(四)綜上所述，被告間既有確實之買賣關係存在，且原告復未能
　　立證證明被告間就系爭332號土地、系爭353號建物所有權移
    轉登記（第一次保存登記），有如何互相故意為非真意之表
    示，並一方知他方非真意，而就其非真意之表示相與為非真
    意之合意，徒以被告丁○○除未依約履行合建契約約定外，
    更擅自將原告出資興建之系爭353 號建物變更登記為起造人
    ，無權處分該建物與被告戊○○，且被告買賣移轉登記時，
    正值原告與被告丁○○上開民事事件爭訟之際，及被告戊○○部分款項並非給付與被告丁○○，與給付時間於移轉登記
    之後等由，遽謂系爭332號土地、系爭353號建物之買賣契約
    係通謀虛偽成立，即無可取。從而，原告先位之訴請求確認
　  被告間就系爭332號土地，及其上系爭353建物之買賣關係不
    存在，及本於民法第87條第1 項規定請求被告戊○○塗銷如
    先位之訴訴之聲明第2.、3.項所示之所有權移轉登記、第一
    次保存登記，為無理由，應予駁回。
七、原告雖再以被告丁○○擅自將原告出資興建之系爭353 號建
    物變更登記為起造人，侵害原告原始取得之系爭353 號建物
    所有權，更將系爭332 號土地及系爭353 號建物轉讓與被告
    戊○○，致彼等訂定之合建契約已履行不能，損及原告權利
    等語，主張依民法第244 條第2 項規定提起備位之訴，惟為
    被告所否認，何況有關有害於特定標的物之債權，債權人得
    否訴請撤銷，民法債篇業於89年4 月26日修正公布第244 條
    第3 項之規定：「債務人之行為非以財產為標的，或僅有害
    於以給付特定物為標的之債權者，不適用前二項之規定。」
    ，其修正理由謂：「債務人之全部財產為總債權人之共同擔
    保，債權人應於債權之共同擔保減少致害及全體債權人之利
    益時，方得行使撤銷權。易言之，撤銷權之規定，係以保障
    全體債權人之利益為目的，非為確保特定債權而設。爰於第
    3 項增設不得僅為保全特定債權而行使撤銷權之規定（日本
    民法第424 條及第425 條參考）。」蓋特定債權之履行縱被
    侵害，至多轉換為損害賠償之債，必須債務人無資力時始構
    成詐害行為。若不問債務人是否陷於無資力，就特定債權之
    侵害亦認許撤銷權之行使，顯然有悖於債權平等原則，且與
    物權移轉制度相違背。本件兩造就被告丁○○於91年3月3日
　　就坐落雲林縣崙背鄉○○段332 地號土地（嗣分割增加同地
　  段332 ─6 、332 ─7 、332 ─8 、332 ─9 號土地）與原
    告、訴外人李武彬訂定合建契約，由原告及訴外人李武彬興
    建5 棟3 樓半透天厝房屋，彼等約定嗣辦理建物第一次保存
    登記，銀行核撥貸款後，原告即給付被告丁○○ 6,400,000
    元買受原應分配予其之2 棟房屋，該合建契約迄未合法解除
    各情並不爭執，則依該合建契約約定，於分配與被告丁○○
    之2 棟房屋（按為系爭353 號建物等）辦理第一次保存登記
    ，及銀行核撥貸款後，由原告給付被告丁○○6,400,000 元
    之際，被告丁○○即負有移轉系爭332 號土地及系爭353 號
    建物等所有權與原告之義務，是有關原告依合建契約約定請
    求被告丁○○履行移轉系爭332 號土地及系爭353 號建物所
    有權登記義務，乃屬給付特定物為標的之債權，則揆之上開
    說明，原告依法自無行使撤銷權可言，從而，原告依民法第
    244 條第2 項規定提起備位之訴，為無理由，亦應予駁回。
八、兩造其餘主張陳述及攻擊防禦方法，核與判決之結果不生影
    響，爰不逐一論述，附此敘明。
九、訴訟費用負擔之依據：民事訴訟法第78條。
中　　華　　民　　國　　94　　年　　7 　　月　　31　　日
                  民事第二庭    法  官  陳秋如
以上正本係照原本作成。
如對本判決上訴，須於判決送達後20日內向本院提出上訴狀（需
附繕本）。
中　　華　　民　　國　　94　　年　　7 　　月　　31　　日
                                書記官　沈瑞芳
